【裁判字號】    98,交聲,417
【裁判日期】    990531
【裁判案由】    違反道路交通管理處罰條例聲明異議
【裁判全文】
臺灣基隆地方法院交通事件裁定         98年度交聲字第417號
移送機關即
原處分機關  交通部公路總局臺北區監理所基隆監理站
異  議  人
即受處分人  乙○○
上列異議人即受處分人因違反道路交通管理處罰條例案件，對於
交通部公路總局臺北區監理所基隆監理站民國98年9 月21日所為
之處分（原處分案號：基監字第裁42—RB0000000 號），聲明異
議，本院裁定如下：
    主  文
原處分撤銷。
異議人不罰。
    理  由
一、移送及原處分意旨略以：異議人即受處分人乙○○於民國98
    年5 月11日晚上9 時許，騎乘車牌號碼IMR－990號重型機車
    ，行經基隆市○○○路2 之1 號前時，因有「酒後駕車、酒
    精濃度測試值每公升0.43毫克」之違規行為，經基隆市警察
    局保安隊（下稱舉發機關）值勤警員依違反道路交通管理處
    罰條例第35條第1 項第1 款規定，以所屬機關基警交字第RB
    0000000 號舉發違反道路交通管理事件通知單當場舉發。異
    議人未於規定期限內到案陳述意見或聽候裁決，亦未於規定
    期限內繳納罰鍰結案，原處分機關遂於98年9 月21日以基監
    字第裁42－RB0000000 號裁決書，裁處罰鍰新臺幣（下同）
    37,500元，吊扣駕駛執照12個月，並施以道路交通安全講習
    ，依法應無不合。異議人於收受裁決書後，於98年10月13日
    逕向舉發機關提出申訴，經舉發機關函覆其違規行為屬實，
    惟異議人仍表不服，於98年11月23日具狀聲明異議，因異議
    人於98年10月13日提出申訴即有不服處罰之意，未逾道路交
    通管理處罰條例第87條第1 項之20日規定，爰將本案移請鈞
    院審理等語。
二、異議意旨略以：伊並無於上開時、地酒後駕車之行為，伊本
    人雖領有機車駕駛執照，但並未擁有機車，又伊因精神障礙
    ，領有精神障礙手冊，伊不知道是何人盜用伊之身分證件去
    辦理機車過戶登記，且冒用伊之身分向警察陳報伊之身分資
    料，請求撤銷原處分等語。
三、按汽車駕駛人飲用酒類或其他類似物後其吐氣所含酒精濃度
    超過每公升0.25毫克或血液中酒精濃度超過百分之0.05以上
    者，不得駕車；汽車駕駛人，駕駛汽車經測試檢定酒精濃度
    超過規定標準者，處新臺幣（下同）15,000元以上60,000元
    以下罰鍰，並當場移置保管該汽車及吊扣其駕駛執照一年；
    汽車駕駛人有第35條第1 項規定之情形者，應接受道路交通
    安全講習，道路交通安全規則第114 條第2 款、道路交通管
    理處罰條例第35條第1 項第1 款及同條例第24條第1 項第 2
    款分別定有明文。次按法院受理交通事件，準用刑事訴訟法
    之規定，道路交通管理處罰條例第89條前段亦有明文規定。
    而犯罪事實應依證據認定之，無證據不得認定犯罪事實；不
    能證明被告犯罪者，法院應諭知無罪之判決，此為刑事訴訟
    法第154 條第2 項、第301 第1 項所明定。又認定犯罪事實
    所憑之證據，雖不以直接證據為限，間接證據亦包括在內，
    然無論直接或間接證據，其為訴訟上之證明，須於通常一般
    之人均不致有所懷疑，而得確信其為真實之程度者，始得據
    為有罪之認定，倘其證明尚未達到此一程度，而有合理之懷
    疑存在以致事實審法院無從取得有罪之確信時，即應由法院
    諭知被告無罪之判決。是以，法院審理行為人違反道路交通
    管理處罰條例案件，如就原處分機關所認定之行為人違規事
    實，認為尚乏積極證據，或仍有合理懷疑，而無法確信行為
    人確有該當於道路交通管理處罰條例各該處罰條文之構成要
    件事實時，即應依「罪疑惟輕原則」，作有利於異議人之認
    定。
四、經查：
  (一)基隆市警察局保安隊值勤警員於98年11月5 日，對騎乘車牌
    號碼IMR－990號重型機車之駕駛人，以其有「酒後駕車、酒
    精濃度測試值每公升0.43毫克」之違規行為，當場填製所屬
    機關基警交字第RB0000000 號舉發違反道路交通管理事件通
    知單，其上記載駕駛人為車主本人即本件異議人，原處分機
    關並於98年9 月21日以基監字第裁42－RB0000000 號裁決書
    ，對異議人裁處罰鍰37,500元，吊扣駕駛執照12個月，並施
    以道路交通安全講習。前開裁決書於98年9 月23日寄存於萬
    里郵局（於98年10月3 日起發生寄存效力），異議人於98年
    10月13日向前揭舉發機關提出申訴，經舉發機關以98年10月
    22日基警交字第0980029523號函文函覆其違規行為屬實，異
    議人遂於98年11月23日具狀聲明異議等情，有前揭舉發違反
    道路交通管理事件通知單、裁決書、送達證書及函文影本在
    卷可稽。又車牌號碼IMR－990號重型機車係登記在異議人名
    下，亦有車號查詢重型機車車籍資料附卷可參。
  (二)關於本案舉發過程，證人即警員甲○○於本院調查時到庭證
    稱：本案係伊舉發，當時在基金三路的路段有擴大酒測勤務
    ，一組人負責攔汽車，一組人負責攔機車，每組兩人，伊是
    負責攔機車的人。取締本案的過程很平順，沒有任何衝突發
    生，因此伊對本案沒有特別印象，故無法確認當時攔停之駕
    駛人是否為在庭之異議人。本案沒有保留取締過程之錄影光
    碟。伊當時是與同事丙○○同一組進行酒測臨檢勤務，伊負
    責開單，丙○○負責確認駕駛人身分，伊在開庭前有與丙○○確認過，丙○○表示他記得當時駕駛人有出示行車執照。
    伊印象中，駕駛人並未出示駕駛執照。舉發通知單上之駕駛
    人基本資料、違規時間、地點、事實、應到案日期是伊填寫
    的，酒精濃度測定單上之「乙○○」三字及舉發通知單上收
    受通知聯者簽章欄之「陳」字是駕駛人自己簽的等語（本院
    卷第33至36頁）。由證人甲○○前揭證述內容可知，其因本
    案取締過程平順無任何特殊之處，致其並未對本案有何深刻
    記憶，且顯然已不記得違規之駕駛人是否確為異議人，而其
    舉發當時係以駕駛人持有「行車執照」作為認定駕駛人為車
    主本人之依據，並未見駕駛人提出身分證或駕駛執照等貼有
    相片之證件。然而，行車執照上僅載有車主個人基本資料，
    並無車主之相片可供比對，此乃公眾週知之事實，自難僅因
    駕駛人持有前揭機車之行車執照，即謂駕駛人確為前揭機車
    登記之車主。
  (三)本院就聲明異議狀上異議人之簽名、異議人於本院調查筆錄
    上之簽名及其當庭書寫「乙○○」、「健康」各20次之筆跡
    ，與卷附酒精濃度測定單上受測者欄位「乙○○」之簽名、
    舉發違反道路交通管理事件通知單上收受通知聯者簽章欄位
    所簽「陳」字，以肉眼相互觀察比對結果，二者之筆順、走
    勢、轉折及勾勒方式均有明顯不同，難認二者之簽名屬同一
    人所為（本院卷第4 頁、第38頁、第40頁、第8 頁），足徵
    異議人辯稱：伊不是該駕駛人，酒精濃度測定單及舉發違反
    道路交通管理事件通知單並非伊之簽名等語，尚屬有據。此
    外，參酌上開遭證人甲○○攔停舉發之駕駛人僅提出行車執
    照、並未提出身分證或駕駛執照之客觀情狀，則本案酒後騎
    乘前揭機車遭警攔停舉發之人是否確為異議人，已足令人懷
    疑。
  (四)本院依職權調取前揭機車之過戶資料核閱結果，前揭機車係
    於97年7 月間由兩輪世界機車行過戶予「乙○○」，並由原
    處分機關於97年7 月31日審核合格，有汽機車過戶登記書影
    本附卷可憑（本院卷第59頁），其上新車主欄位之「乙○○
    」簽名與印文，亦與前揭聲明異議狀上異議人之簽名及印文
    、異議人於本院調查筆錄上之簽名及其當庭書寫「乙○○」
    、「健康」各20次之筆跡，互核不同。又辦理汽機車過戶時
    ，雖須本人持身分證正本或由受任人持本人之身分證正本及
    全民健康保險卡或駕駛執照正本（即雙證件）憑以辦理，此
    經本院向原處分機關以電話查明屬實（本院卷第63頁）；本
    院雖查無異議人申報身分證遺失而申請補發之紀錄，有臺北
    縣萬里鄉戶政事務所99年3 月29日北縣萬戶字第0990000731
    號函文在卷可佐（本院卷第81頁）；然異議人因中度精神障
    礙，領有中華民國身心障礙手冊等情，有其聲明異議狀所檢
    附之前揭手冊影本存卷可憑（本院卷第5 頁），依該手冊上
    所載內容可知，異議人係於94年6 月6 日接受鑑定，領得該
    手冊，重新鑑定日期為99年4 月，堪認前揭機車於97年7 月
    間辦理過戶之際，異議人持有之身心障礙手冊係屬有效狀態
    。異議人既有中度精神障礙，自不能排除其因精神障礙致其
    對於個人身分證件之管領力較常人為薄弱，而遭他人盜用其
    相關證件憑以辦理機車過戶登記之可能。又證人甲○○雖將
    前揭機車於97年12月23日因交通違規事件受員警當場舉發之
    基隆市警察局基警交字第RB0000000 號舉發違反道路交通管
    理事件通知單陳報予本院（本院卷第25頁），然其上收受通
    知聯者簽章欄位所簽「乙○○」三字，以肉眼觀之，與本案
    酒精濃度測定單上受測者欄位「乙○○」之簽名甚為相像，
    與聲明異議狀上異議人之簽名、異議人於本院調查筆錄上之
    簽名及其當庭書寫「乙○○」、「健康」各20次之筆跡則有
    不同；且該案於應到案日期前已繳納罰鍰結案，有卷附傳真
    資料足參（本院卷第76頁、第26頁），可見該案亦不曾郵寄
    任何書面通知至異議人之戶籍地，若異議人並非該案實際駕
    駛人，異議人亦無從得悉自己已遭他人冒名；況本院向原處
    分機關電詢前揭機車使用牌照稅與燃料使用費之繳納狀況結
    果，前揭機車本即無須繳納使用牌照稅，而燃料使用費係於
    換發行車執照時一併徵收，不另寄發繳納通知書，前揭機車
    之行車執照於98年5 月12日到期，車主並未辦理換領，故亦
    未繳納燃料使用費等情，有本院公務電話紀錄在卷可佐（本
    院卷第56頁），足徵異議人供稱：不曾收受關於機車之使用
    牌照稅、燃料使用費繳納通知，在本案之前不知自己名下有
    此臺機車等語，並非虛妄之辭。
五、綜上所述，原處分機關雖認異議人有道路交通管理處罰條例
    第35條第1 項第1 款之違規行為，然其據以裁罰之證據資料
    顯有未足，本院復查無其他積極證據足認異議人確有如原處
    分意旨所指之違規事實，依前揭對事實真偽有懷疑時，應將
    利益歸於被告之法則，自應為有利於異議人之認定。是原處
    分機關對異議人所為前揭處分，即難認為允當。從而，本件
    異議為有理由，應由本院將原處分撤銷，改諭知異議人不罰
    ，以資適法。
據上論斷，應依道路交通案件處理辦法第20條本文，裁定如主文
。
中    華    民    國    99    年    5     月    31    日
                  交通法庭法  官  張婷妮
以上正本證明與原本無異。
對於本件裁定如有不服，應於收受送達後5 日內，向本院提出抗
告書狀，敘述抗告之理由，抗告於臺灣高等法院。
中    華    民    國    99    年    5     月    31    日
                          書記官  李繼業

司法院資訊處製作；財團法人民間司法改革基金會備份。
